最高法院刑事判決　　　　　　　　　　　　　　　九十一年度台上字第二九八○號
　　上　訴　人　甲○○
右上訴人因重利案件，不服台灣高等法院中華民國八十八年八月三十一日第二審更審
判決（八十八年度上更(一)字第八二號，起訴案號：台灣台北地方法院檢察署八十五年
度偵字第七四七五號），提起上訴，本院判決如左：
    主  文
上訴駁回。
    理  由
按刑事訴訟法第三百七十七條規定：上訴於第三審法院，非以判決違背法令為理由，
不得為之。是提起第三審上訴，應以原判決違背法令為理由，係屬法定要件；如果上
訴理由狀並未依據卷內訴訟資料具體指摘原判決不適用何種法則或如何適用不當，或
所指摘原判決違法情事，顯與法律規定得為第三審上訴理由之違法情形不相適合時，
均應認其上訴為違背法律上之程式，予以駁回。本件原判決撤銷第一審論處上訴人甲
○○以商業負責人，連續以明知不實事項而填製會計憑證罪刑之判決，改判論上訴人
以以重利為常業罪，判處有期徒刑十月。係依憑上訴人坦承有以登報方式招徠假消費
真借款之客人以刷卡借款之事實，並參酌證人唐文忠、陳世忠、許雅婷、詹清雲、許
哲豪、王志銘、戴淑珍、徐傑珍、謝和錦、劉仁生、石者堅、李旭鵬、謝雲捷、鄭希
傑、沈厚忠等人之證詞，及扣案之信用卡簽帳單、結帳單、信用卡刷卡機、信用卡授
信機、估價單等證據資料，而為論斷，已敘述其所憑之證據及認定之理由。而以上訴
人否認有重利之犯行，並辯稱：伊只借給四、五人，只辦二、三件，或只有一、二次
，或僅借款新台幣十五萬元云云，為飾卸之詞，不足採取，在理由內依憑卷證資料，
詳加指駁。從形式上觀察，原判決並無採證違反法則之違法情形存在。上訴意旨指摘
原判決事實認定上訴人取得與原本顯不相當之重利約月息百分之十及百分之十五，復
認定上訴人詐得之金額為百分之七或百分之二，有事實矛盾之違誤云云。惟查上訴人
向借款人收取利息，其重利之對象為向上訴人以刷卡借款之唐文忠等借款人，原審依
證人即借款人唐文忠等人所供稱：渠等借得之金額，係為刷卡金額之百分之八十五或
百分之九十等語，而認定上訴人向借款人收取之利息為月息百分之十或十五，並無違
誤。另原判決認定上訴人再以不實之簽帳單向信用卡公司或發卡銀行請款，信用卡公
司或發卡銀行依簽帳卡請領之金額扣除一定百分比之費用後給付，原判決即以信用卡
公司或發卡銀行所給付之實際成數扣除上訴人支付借款之本金為其向信用卡公司或發
卡銀行詐得之金額，亦屬無誤。上訴人所為重利及詐欺對象既有不同，計算被害利益
之基礎亦有異，所得結果自不相同，上訴意旨以之指為事實有矛盾之違法，顯有誤認
。復按統一發票為證明會計事項之經過，並為造具記帳憑證所根據之憑證，乃商業會
計法第十五條第一款所列之原始憑證，屬商業會計憑證之一種，原判決事實既認定上
訴人為商業之負責人，而以無實際消費之假消費真借貸方式製作內容不實金額相符之
統一發票，上訴人所為顯係商業會計法第七十一條第一款所規範者，原判決因認上訴
人亦犯有該條款之罪責，適用法則即無不當之處。又原判決事實已敘明上訴人在報紙
刊登信用卡借款之廣告用以招攬急欲借錢之客戶，嗣由如原判決附表所示之亟須借款
之人，循上訴人報紙廣告刊登之聯絡方式與上訴人聯絡借款，上訴人即以刷卡金額之
百分之八十五或百分之九十，充作借款金額交付現金予唐文忠等人，而取得與原本顯
不相當之重利等情，判決理由亦說明借款人唐文忠等人均證稱：因臨時急需現金週轉
又一時無法籌措，見報紙廣告信用卡借款，乃與上訴人聯絡借款等語，原判決據以認
定上訴人應成立乘人急迫取得與原本顯不相當之重利為常業罪，應無違誤，上訴意旨
指摘原判決適用法則不當，即有誤會。又按刑事判決之文字，如有顯係誤寫而不影響
全案情節與判決本旨者，已經宣示送達後，仍可由原審法院依聲請或本於職權以裁定
更正之，司法院大法官會議釋字第四十三號解釋釋示甚明。經查證人唐文忠、陳世忠
、許雅婷等人於警訊時均曾由警方提供上訴人甲○○之相片供其指認，並均載明筆錄
「提示：甲○○相片予被調查人指認」等情（詳八十五年偵字第七四七五號卷第九頁
、第十三頁、第十七頁），則本件原判決理由一第三頁倒數第八行及第四頁第一行、
第八行所敘「經提示『宋四維』相片供其指認後該名男子即係辦理刷卡借款之人」，
應係「經提示『甲○○』相片供其指認後該名男子即係辦理刷卡借款之人」之顯然誤
寫，此項理由欄內因筆誤而生之錯誤，並不影響全案情節與判決本旨，既得依裁定更
正，即與判決違背法令之情形有間，上訴意旨執此指摘，尚非適法之第三審上訴理由
。至於其餘上訴意旨，仍持原判決已說明理由，徒執陳詞爭辯，並未就原判決所為論
斷究如何違背經驗法則、論理法則，依據卷內訴訟資料具體指明，難認已符合首揭法
定之第三審上訴要件，其上訴違背法律上之程式，應予駁回。末按裁判上一罪案件之
重罪部分得提起第三審上訴，輕罪部分不得上訴，依審判不可分原則，第三審法院應
併予審判者，以重罪部分之上訴合法為前提；如該重罪部分之上訴為不合法，第三審
法院既應從程序上予以駁回，而無從為實體上判決，對於輕罪部分自無從適用審判不
可分原則，併為實體上審判。本件就常業重利及商業會計法之重罪部分上訴既不合法
；對於依法不得上訴第三審之詐欺（輕罪）部分，本院既無從審究，自應予以駁回，
附此敘明。
據上論結，應依刑事訴訟法第三百九十五條前段，判決如主文。
中      華      民      國    九十一    年      五      月     三十     日
                              最高法院刑事第十庭
                                  審判長法官  林  增  福
                                        法官  邵  燕  玲
                                        法官  吳  昆  仁
                                        法官  陳  世  雄
                                        法官  惠  光  霞
      右正本證明與原本無異
                                              書  記  官
中      華      民      國    九十一    年      六      月      五      日
